臺灣彰化地方法院民事裁定　96年度破字第36號
聲　請　人
即債務人　　甲○○
上列當事人間聲請宣告破產事件，本院裁定如下：
    主  文
聲請駁回。
聲請程序費用新臺幣壹仟元由聲請人負擔。
    理  由
一、本聲請意旨略以：
（一）聲請人向台新國際商業銀行有限公司台北分公司、中國信
      託商業銀行股份有限公司永吉分公司、美商花旗銀行股份
      有限公司、英商渣打銀行股份有限公司、臺灣新光商業銀
      行股份有限公司、遠東國際商業銀行股份有限公司、中國
      信託商業銀行股份有限公司等八家銀行申辦信用卡及現
　　　金卡，並向中國信託商業銀行股份有限公司敦北分公司、
　　  玉山商業銀行股份有限公司大墩分公司申辦信用貸款。
（二）查聲請人原本家住南投縣，因九二一大地震影響到住家之
      房屋結構，當時曾向政府機關申請鑑定請求補助，但因條
      件不符被駁回，因此只好向銀行借款以進行房屋之修繕。
      又聲請人原任職於五金行，每月收入新臺幣（下同）一萬
      七千元，惟因該行老闆經營不善，已付不出薪資，加上聲
      請人懷孕，身體不適，無法工作，於是辦理離職，因此聲
      請人在懷孕期間一直處於失業、無工作收入之狀態，當時
      為了維持家中的開銷，二個孩子（七歲及八歲）的教育費
      用及婆婆、叔公的扶養費等，在不得已之情形下只得以信
      用卡、現金卡週轉，以維持家庭生活，債務在高利率的惡
      性循環下迅速累積。再聲請人曾於民國九十五年間與銀行
      達成協商，須月繳二萬二千八百十八元，為期八十期之協
      商金額，惟聲請人目前擔任寶雅國際股份有限公司（下稱
      寶雅公司）門市收銀工作，每月薪資僅二萬五千至二萬六
      千元，除需扶養小孩、婆婆及叔公外，尚需與兄弟姊妹負
      擔父親洗腎之醫療費用，遑論繳納每月協商金額，加上因
      先生失業中，根本無力幫忙分擔，聲請人雖曾繳納數期與
      銀行之協商金額，然均係向親友週轉才能繳納，惟此究非
      長久之計，不得已於九十六年十月份停繳與銀行協商之金
      額，截至九十六年十一月一日止，積欠本金、利息、遲延
      利息、違約金之費用總計一百十九萬八千七百九十八元。
（三）按聲請人之教育程度、年齡、職業、收入、信用、財產狀
      況及負債情形，聲請人顯已無清償債務能力，聲請人自知
      一旦經法院宣告破產，個人信用將難有恢復之日，各銀行
      亦多會拒絕再與聲請人往來，惟如不採此法，恐將一再陷
      入以債養債之惡性循環中，債務額將更行擴大，且聲請人
      亦努力工作，並非不事生產之人，實非不得已始以親友集
      資贈與之十六萬元當作破產財團，以聲請破產。再者，一
      經宣告破產，並謂聲請人即免負任何債務人責任，反之，
      破產人之生活應趨於簡樸、節省消費，一有任何惡意隱匿
      財產行為，法院並得隨時撤銷原准許裁定。
（四）另破產法第八十二條規定，破產宣告後，破產終結前，破
      產人所取得之財產，亦構成破產財團。是除聲請人現所提
      出之財產可供破產分配之用外，聲請人之收入亦應納入破
      產財團，故以聲請人目前收入及開銷狀態而言，在未償還
      債務情況下，破產財團將可較現所提出之財產範圍更大。
      且依破產法第一百四十八條規定旨趣，除債務人之財產不
      敷清償破產財團之費用及財團之債務外，尚難認無宣告破
      產之實益【司法院院字第一五０五號（二）解釋參照】。
（五）另政府機關已積極訂立相關債務清償法規因應，依立法院
      剛通過之消費者債務清理條例之精神，在於使經濟上處於
      弱勢地位之消費者，得依照較現行破產法簡易行之程序處
      理其債務，讓債務問題不再惡化，得以有經濟上重生之機
      會，因此為配合政府政及使經濟弱者得有重生之機會，自
      應從寬認定破產之要件。況聲請人之所以陷入要聲請破產
      之窘境，有一部分之原因是肇因於債權銀行為了市佔率而
      濫發信用卡及現金卡，卻不做債信控管的工作，使聲請人
      逐漸陷於以卡養卡的無底深淵，故聲請人之所以聲請破產
      ，不能全歸責於聲請人，債權銀行亦應負一部分之責任，
      從而法院不得僅著眼於銀行之利益，而犧牲廣大債務人之
      利益。爰依破產法第一條、第五十七條、第五十八條之規
      定聲請宣告破產等語。
二、按財團費用及財團債務，應先於破產債權，隨時由破產財團
    清償之；破產宣告後，如破產財團之財產不敷清償財團費用
    及財團債務時，法院因破產管理人之聲請，應以裁定宣告破
    產終止，破產法第九十七條、第一百四十八條分別定有明文
    。再按破產，對債務人不能清償債務者，宣告之，為破產法
　　第五十七條所明定。又依同法第一百四十八條規定之旨趣，
　  除債務人之財產不敷清償破產財團之費用及財團之債務外，
    尚難認無宣告破產之實益。是以法院就破產之聲請，應依職
    權為必要之調查，倘債務人確係毫無財產可構成破產財團，
    或債務人之財產不敷清償破產財團之費用及財團之債務，無
    從依破產程序清理其債務時，始得以無宣告破產之實益，裁
    定駁回聲請，此觀司法院二十五年院字第一五○五號解釋自
    明（最高法院八十六年度台抗字第四七九號判決意旨參照。
    ）。次按破產固係對於債務人不能清償債務者宣告之，但法
    院依破產法第六十三條第二項規定，就破產之聲請得依職權
    為必要之調查，若債務人確係毫無財產，則破產財團即不能
    構成。至若破產財團雖勉可組成，然其破產財團之財產尚不
    足清償破產程序之費用，自無法清償破產債權，參酌前開破
    產法第九十七條、第一百四十八條規定之意旨，即無進行破
    產程序之必要，自應駁回破產之聲請，此理甚明。
三、經查：（一）聲請人自承名下並無任何資產，僅有親友贈與
    之十六萬元及薪資可供清償債務，故無法償還前開債務。經
    本院於民國九十六年十一月二十七日裁定通知聲請人應於五
    日補正其名下有十六萬元之證明、聲請人於寶雅公司之在職
    證明文件及九十六年八月至十月薪資所得證明文件等項，聲
    請人雖具狀提出其於寶雅公司八至十月份之薪資所得證明，
    然亦稱：破產財團十六萬元乃親友集資贈與，然親友因恐聲
    請人隨意挪用掉該筆款項，因此將於貴院准予宣告聲請人破
    產時，如數提供上開款項等語。有聲請人提出之九十六年十
    二月七日陳報狀在卷可按，是聲請人無法提出其有十六萬元
    （資產）之證明文件。再聲請人亦自陳其所欲提出供為破產
    財團之十六萬元係親友集資，然因其親友恐聲請人隨意挪用
    掉該筆款項，在本院宣告聲請人破產時，始願如數提供等語
    。足認聲請人所言其親友願意提出上開十六萬元，以供為破
    產財團，仍未確定，甚且不願提出保證書以保證其等親友願
    意贈與十六萬元，供為聲請人之破產財團，更足以認定聲請
    人並無該十六萬元之財產可供為破產財團。（二）另聲請人
    稱其在寶雅公司工作，每月薪資二萬五千元至二萬六千元，
    足以供為破產財團云云。惟查聲請人亦自陳：其除需扶養二
    個小孩（七歲及八歲）、婆婆及叔公外，尚需與兄弟姊妹負
    擔父親洗腎之醫療費用，且其丈夫現失業中，根本無力幫忙
    分擔上開支出等語。是其上開薪資供其家人之生活後，似已
    無餘額可供為破產財團，據此，難認聲請人已具備足以清償
    財團費用之財產。（三）從而，聲請人既無任何財產足供清
    償財團費用，其餘破產債權顯無從依破產程序受償，破產程
    序自無開始之必要，是聲請人聲請宣告破產即無理由，應予
    駁回。
四、依破產法第五條，民事訴訟法第九十五條、第七十八條，裁
    定如主文。
中　　華　　民　　國　　96　　年　　12　　月　　10　　日
                  民事第二庭    法　官　陳秋錦
以上正本係照原本作成。
如不服本裁定應於送達後10日內向本院提出抗告狀。
中　　華　　民　　國　　96　　年　　12　　月　　10　　日
                      　　　    書記官　王惠嬌
